【裁判字號】    97,上,19
【裁判日期】    970624
【裁判案由】    侵權行為損害賠償
【裁判全文】
臺灣高等法院民事判決                    97年度上字第19號
上  訴  人  傑夫‧安德魯.洛克
            （甲○○○○○○    ○○○○○○    ○○○○○○)
訴訟代理人  黃斐旻律師
            黃敏哲律師
被  上訴人  空中美語文教事業股份有限公司
兼      上
法定代理人  乙○○
共      同
訴訟代理人  黃秀珠律師
上列當事人間請求侵權行為損害賠償事件，上訴人對於中華民國
九十六年十一月十九日臺灣臺北地方法院九十六年度訴字第二三
四九號第一審判決提起上訴，本院於九十七年六月十日言詞辯論
終結，判決如下：
    主  文
上訴駁回。
第二審訴訟費用由上訴人負擔。
    事實及理由
一、上訴人主張：伊為演藝明星，橫跨主持、演戲與英文教學等
    領域，自民國八十九年七月出版第一本英文教學書籍後，復
    陸續出版相關英文教學書籍八本，足見伊學經歷及獨特趣味
    教學方式，已於我國美語教學出版品市場及消費大眾心中，
    奠定美語趣味教學代言人之地位。伊雖曾於九十二年三月二
    十日授權訴外人新世紀傳播有限公司（下稱新世紀公司）與
    被上訴人（原名稱空中美語出版社股份有限公司）簽訂「空
    中美語USA TODAY節目拍攝主持合約書」（下稱系爭合約書
    ），約定由伊拍攝主持及代言「空中美語USA TODAY節目」
    ；伊僅同意被上訴人於代言期間於廣告中得使用伊肖像、姓
    名及「傑夫推薦本產品」等字樣，於非代言期間，被上訴人
    僅得於產品包裝上使用伊劇照、宣傳照並標明「傑夫親自教
    授美語」等相關字樣。詎被上訴人竟於未經伊同意授權之下
    ，在其於九十二年所出版發行之「English for USA TODAY
    傑夫美語通」DVD及CD-ROM產品，逕將伊姓名及肖像用作系
    爭產品之名稱及封面，經伊數次發函要求被上訴人移除之，
    並於九十四年十月二十一日發函要求停止侵害伊權益之行為
    ，被上訴人均置之不理，迄今仍持續銷售系爭產品，嚴重侵
    害伊姓名權及人格權。又被上訴人使用「傑夫美語通」作為
    系爭節目名稱，顯非於系爭合約允許之使用方式範疇內，自
    屬對伊人格權之侵害，爰依民法第一百八十四條第一項前段
    、第一百九十五條第一項、第一百八十五條第一項、公司法
    第二十三條第二項之規定，請求被上訴人賠償財產上損害新
    台幣（下同）一百萬元及非財產上損害六十萬元，並不得使
    用上訴人之姓名（藝名）、肖像及「傑夫美語通」字樣於其
    生產製造或代理銷售之視聽產品DVD/CD-ROM封面（本件上訴
    人於原審起訴時，係請求：(一)被上訴人應連帶給付上訴人三
    百萬元及自起訴狀繕本送達翌日（即九十六年三月十三日）
    起至清償日止按週年利率百分之五計算之利息。(二)被上訴人
    不得使用上訴人之姓名（藝名）、肖像及「傑夫美語通」字
    樣於其生產製造或代理銷售之視聽產品DVD/CD-ROM封面，嗣
    原審駁回上訴人之訴，上訴人僅就上開起訴聲明第一項中財
    產上損害一百萬元及非財產上損害六十萬元，及起訴聲明第
    二項等部分聲明不服，逾上開部分未聲明不服，已告確定，
    即非本院審理範圍），其上訴聲明為：(一)原判決關於駁回上
    訴人後開第二項之訴部分及該部分假執行之聲請廢棄。(二)上
    開廢棄部分，請求判決：1.被上訴人應連帶給付上訴人一百
    六十萬元，及自起訴狀繕本送達翌日起至清償日止，按週年
    利率百分之五計算之利息。2.被上訴人不得使用上訴人之姓
    名（藝名）、肖像及「傑夫美語通」字樣於其生產製造或代
    理銷售之視聽產品DVD/CD-ROM封面上。(三)願供擔保，請准予
    宣告假執行。
二、被上訴人則以：兩造於簽訂系爭合約時，尚未確定系爭節目
    暨產品之名稱，故於系爭合約上之節目暨產品名稱僅以英文
    名定之，兩造並未就系爭節目暨產品名稱為特定，或限制伊
    日後不可變更名稱等情，有特別約定，系爭節目暨產品名稱
    非特定為「空中美語USA TODAY」。再依系爭合約第九條之
    約定，伊就系爭節目享有著作權，即享有就該著作物為適當
    名稱之權利，且非不得變更名稱，故伊於系爭合約簽訂後決
    定以「傑夫美語通English for USA Today」為系爭節目暨
    產品之名稱，為正當權利之行使，毋須經上訴人之同意，更
    無故意或過失不法侵害上訴人姓名權或人格權之情。縱認兩
    造就系爭節目暨產品名稱約定為「空中美語USA TODAY」，
    然事後亦經上訴人口頭同意變更名稱。兩造於簽約當時僅確
    認系爭節目暨產品名稱欲延續原名稱「USA TODAY」，其中
    文名稱係於簽約後經兩造同意，始另行特定為「傑夫美語通
    」，應認此僅為中文名稱之加註，不屬系爭合約事項之修改
    或變更，無須上訴人之書面同意。依系爭合約第十一條第一
    項之約定，系爭產品所使用之劇照、宣傳照均為伊所拍攝，
    係作為系爭產品宣傳廣告之用，著作權自屬伊所有，故伊於
    上訴人代言期間依約將上開劇照、宣傳照使用於產品包裝，
    為伊合法行使著作權之權利。上訴人係於九十二年七月間配
    合拍攝廣告，並於教材出版發行銷售後，於同年十一月間巡
    迴全省宣傳，期間上訴人均清楚表示所拍攝之英文節目及中
    英文教材名稱為「傑夫美語通English for USA Today」。
    依系爭合約第十一條第二項之約定，於上訴人非代言期間，
    伊尚可於系爭產品包裝上使用上訴人之劇照、宣傳照，並標
    明傑夫親自教授美語等相關字樣，於上訴人代言期間，依舉
    輕明重之法理，於上訴人代言期間亦有該權利之行使，故不
    論於上訴人代言或非代言期間，伊以上訴人之宣傳照為系爭
    產品之封面，為依約行使權利，伊主觀上無故意過失，客觀
    上亦無貶低上訴人人格權之情事，更無造成上訴人任何損害
    ，上訴人所為本件侵權行為損害賠償之請求，應無理由等語
    置辯。並答辯聲明：(一)上訴駁回。(二)如受不利判決，請准提
    供現金或等值之有價證券為擔保後，免為假執行。
三、本件經依民事訴訟法第四百六十三條準用同法第二百七十條
    之一第一項第三款規定，整理並協議簡化爭點及不爭執點後
    ，兩造同意僅就言詞辯論時所陳述之事實及主張之法律關係
    為論斷。
四、兩造不爭執之事實：
  (一)兩造於九十二年三月二十日簽立系爭合約書，約定被上訴人
    委由上訴人主持系爭合約所定之「空中美語USA TODAY」英
    文教學節目暨產品，代言期間為自九十二年六月十五日起至
    九十三年六月十四日止，次年為自九十三年六月十五日起至
    九十四年六月十四日止。系爭合約書第十條約定：「乙方（
    即上訴人）同意甲方（即被上訴人）不限次數在各大媒體、
    網路、電視台播出本節目（即系爭節目），並且銷售本節目
    之相關產品，如DVD、VCD、CD-ROM、CD、以及書籍（不得與
    傑夫教學演出之腳本內容相同）等。」、第十一條約定：「
    乙方同意甲方在代言期間內於電視或報章雜誌等廣告中使用
    乙方之肖像、姓名及傑夫推薦本產品等字樣。非代言期間，
    甲方可在產品包裝上使用傑夫之劇照、宣傳照及標明傑夫親
    自教授美語等相關字樣。」，有系爭合約書在卷可憑（原審
    卷第三二至三四頁）。
  (二)兩造於簽訂上揭契約後，未再有任何書面就商品名稱為合意
    。
  (三)系爭產品所使用之照片全部由被上訴人所拍攝，另被上訴人
    所發行之系爭產品封面與產品本身均印有上訴人姓名及肖像
    ，有上訴人所提照片三幀、系爭產品封面影本、新舊教材封
    面影本及光碟、教材節本等件可稽（本院卷第五二至五四頁
    、原審卷第四六頁、第九六至一三○頁）。
  (四)兩造嗣於九十二年七月拍攝系爭節目廣告，及於九十二年十
    一月巡迴宣傳演講內容用語均有「傑夫美語通」用語，亦有
    該廣告對白及高雄場巡迴宣傳演講詞譯文可證（原審卷第五
    八至五九頁）。
  (五)上訴人分別於九十三年三月二十六日及九十四年十月二十一
    日委託新世紀公司及李永然律師、黃斐旻律師發函請求被上
    訴人移除系爭產品上伊肖像、姓名及「傑夫美語通」等字樣
    ，有新世紀公司九十三年三月二十六日新字第九三○三二六
    號函、永然聯合法律事務所九十四年十月二十一日（九四）
    （一○）然法三字第○四八一號函在卷可稽（見原審卷第三
    九至四五頁）。
五、上訴人主張：被上訴人未經伊同意，擅自以「傑夫美語通」
    等字樣，作為系爭節目暨產品之名稱，並將伊肖像用作系爭
    產品之封面，損害伊姓名權、肖像權及人格權，伊自得請求
    被上訴人賠償損害並禁止被上訴人使用之等情，則為被上訴
    人所否認，並以前開情詞置辯，是本件應予審究之爭點厥為
    （見本院卷第一○五頁反面至第一○六頁之準備程序筆錄）
    ：
  (一)系爭節目暨產品名稱是否已特定為空中美語USA TODAY？被
    上訴人可否以「English for USA TODAY傑夫美語通」作為
    系爭節目暨產品名稱？
  (二)上開廣告跟演講內容、用語，是否可視為上訴人同意使用系
    爭用語之表示？
  (三)上訴人是否口頭同意被上訴人使用「傑夫美語通」作為系爭
    節目暨產品名稱內容？
  (四)上訴人主張系爭節目暨產品名稱定為「傑夫美語通English
    for USA TODAY」，應依系爭合約第十六條之約定，須經上
    訴人之書面同意？
  (五)被上訴人於系爭DVD/CD-ROM產品上，可否使用上訴人之肖像
    權？
  (六)系爭合約第十一條所謂「產品包裝」真意為何？被上訴人是
    否不論於代言期間或非代言期間，均不得使用上訴人之劇照
    、宣傳照（即肖像）作為系爭產品封面？
  (七)上訴人依法得請求損害賠償之金額為若干？
六、系爭節目暨產品名稱是否已特定為空中美語USA TODAY？被
    上訴人可否以「English for USA TODAY傑夫美語通」作為
    系爭節目暨產品名稱？
    上訴人主張系爭合約均未見有載明伊係為「English for
    USA Today傑夫美語通」節目或產品從事主持或代言之字樣
    ，顯見系爭節目暨產品名稱於兩造訂定系爭合約時已確立為
    「空中美語USA TODAY」云云，並提出新舊教材摘錄（原審
    卷第一○○至一三○頁）為證。被上訴人抗辯兩造於簽訂系
    爭合約時，尚未確定系爭節目暨產品之名稱，故於系爭合約
    上之節目暨產品名稱僅以英文名定之，且依系爭合約書內容
    觀之，兩造並未就系爭節目暨產品名稱為特定，或限制伊日
    後不可變更名稱等情，有特別約定，系爭節目暨產品名稱非
    特定為「空中美語USA TODAY」。再依系爭合約第九條之約
    定，伊就系爭節目享有著作權，即享有就該著作物為適當名
    稱之權利，且非不得變更名稱，故伊嗣後決定以「傑夫美語
    通English for USA Today」為系爭節目暨產品之名稱，為
    正當權利之行使等語。查：
  (一)被上訴人訂約時名稱為「『空中美語』出版股份有限公司」
    (嗣變更名稱為「空中美語」文教事業股份有限公司），為
    兩造所不爭執。
  (二)系爭合約書第一條約定：「節目暨產品名稱、類型：『空中
    美語USA TODAY』（以下簡稱本產品），類型為英文教學節
    目。」，是依該約系爭節目暨產品名稱為「空中美語USA
    TODAY」，其中「空中美語」為被上訴人名稱之特取部分，
    此觀諸被上訴人名稱至明，是兩造於系爭合約書業已約定節
    目暨產品名稱為「『空中美語』USA TODAY」，是上訴人主
    張為可採。
  (三)被上訴人抗辯簽訂系爭合約時，中文名稱確實尚未確定云云
    ，惟上揭約定並未區別中、英文名稱，況上揭名稱中、英文
    夾雜，其中「空中美語」尚為被上訴人之名稱特取部分，應
    認被上訴人並無區別中、英文名稱之意，此外，被上訴人復
    未能舉證以實其說，是被上訴人抗辯，尚無可取。上訴人主
    張既為可採信，上訴人聲請訊問證人黃莉屏，其待證事項之
    一為在締約過程及締約時雙方是否同意將節目暨產品名稱特
    定「空中美語USA TODAY」等語，即無詢問之必要。
七、上開廣告跟演講內容、用語，是否可視為上訴人同意使用系
    爭用語之表示？
    上訴人主張伊於拍攝廣告及演講中之用語僅係為履行系爭合
    約而表演者，難認伊同意使用「傑夫美語通」之用語。縱伊
    有說出「傑夫美語通」等語，由其前後文意觀之，此不過為
    廣告口號之性質，不表示伊曾同意以該用語作為系爭節目暨
    產品之名稱云云。被上訴人抗辯上訴人係於九十二年七月間
    配合拍攝廣告，並於教材出版發行銷售後，於同年十一月間
    巡迴全省宣傳，期間上訴人均清楚表示所拍攝之英文節目及
    中英文教材名稱為「傑夫美語通English for USA Today」
    等語。查：
  (一)於九十二年七月間，由上訴人親自參與拍攝，且訴外人即被
    上訴人之經紀公司黃莉婷經理在場之系爭產品之廣告台詞：
    「傑夫：『我是美語通』……事實上『傑夫美語通』『已經
    上市了』，有ＤＶＤ版，ＣＤ─ＲＯＭ版。」（原審卷第五
    八頁第五行以下）、「傑夫：有人常問我，現在市面上哪一
    種『美語教材』最好？我的答案是，空中美語－『傑夫美語
    通』……憑良心講，這是我所見過的最好的『美語教材』」
    （同頁第十二行以下）、「傑夫：有人常問我，現在市面上
    哪一種『美語教材』最好？我的答案是，空中美語－『傑夫
    美語通』……憑良心講，這是我所見過的最好的『美語教材
    』」（同頁第二十行以下），且上訴人亦自認：「『傑夫美
    語通』的用辭是『經紀人與被告』談的……我的『配合度非
    常高』，而且『我也很專業』……。」（原審卷第八○頁正
    面倒數第六行以下），表示是上揭廣告內容之系爭產品名稱
    「傑夫美語通」係經上訴人同意，且稱是「傑夫美語通已經
    上市了」是「最好的美語教材」至為明確，核與證人江奇忠
    證述「（被告訴訟代理人問：拍攝過程，傑夫對於廣告內容
    是否瞭解？有無與原告溝通？）當然都要溝通，整個拍攝流
    程、影音、畫面都要與傑夫溝通，傑夫都瞭解。」、「（法
    官問：拍攝當時傑夫針對傑夫美語通這幾個字有無意見？）
    沒有意見，他蠻配合我的。」等語相符，足資證明上訴人確
    實有同意系爭節目暨產品名稱定名為「傑夫美語通English
    for USA Today」，且上訴人自稱係美國耶魯大學的高材生
    ，亦有其所提之其「傑夫英語猛男秀」、「一天三分鐘搞定
    葛雷瑪」、「三分鐘完全攻克葛雷瑪」、「聽說美語真簡單
    」、「這樣說英文最麻吉」、「這樣說英文最拉」等著作封
    面在卷可稽（原審第十、十七、二十、二三、二六、二九頁
    ），並有上揭出版書籍的豐富經驗，對於同意上揭廣告品及
    宣傳內容，自當瞭解其意，則其於同意後，再翻異其詞，殊
    無可取。
  (二)嗣拍攝上揭廣告後，系爭產品於同年九月出版發行銷售，於
    同年十一月由被上訴人代言巡迴宣傳演講時，上訴人之演講
    內容提及：「傑夫（即上訴人）：……ＯＫ，好，我要問的
    第一個問題是：傑夫，就是我最新拍攝的『英語電視節目名
    稱』－中文名稱和英文名稱？（聽眾答：）『傑夫美語通』
    。（上訴人稱：）唉呀！不錯阿，送你一個禮物（即『傑夫
    美語通』宣傳海報），就是『English for USA TODAY傑夫
    美語通』，有沒有看過這麼精彩的『教材』。……那一直到
    『English for USA TODAY傑夫美語通』之前，你絕對沒有
    在電視上看到我教英文……。」 (原審卷第五九頁第六行、
    第七至八行、第十二至十三行），業據原審法官勘驗屬實，
    且為上訴人所不爭執（原審卷第二○二頁背面第十七行以下
    ），於上訴人於上揭宣傳演講內容，亦明確表示「English
    for USA TODAY傑夫美語通」是其最新拍攝的「英語電視節
    目名稱」，及被上訴人發行之最精彩「English for USA
    TODAY傑夫美語通」是「沒有看過這麼精彩的教材」；再者
    ，上揭演講之現場宣傳海報亦載有「English for USA
    TODAY傑夫美語通」等語，亦有上訴人不爭執之宣傳海報照
    片在卷可稽（原審卷第一六四、一七四頁），亦未見上訴人
    為反對之表示，是被上訴人抗辯系爭產品名稱為「English
    for USA TODAY傑夫美語通」，係經上訴人同意使用，足堪
    採信。
  (三)由上，上揭「English for USA TODAY傑夫美語通」或「傑
    夫美語通」的用辭，係被上訴人與上訴人之經紀人所合意，
    且經上訴人於上揭廣告及宣傳演講內容，一再明確且重覆表
    達English for USA TODAY傑夫美語通是其最新英語節目及
    最精彩、最好的英語教材名稱，是被上訴人抗辯自可採信。
    雖上訴人亦稱其與被上訴人協議好名稱是空中美語，不可將
    其名字冠上，因其在市面上已經有傑夫英語等語，惟為被上
    訴人所否認，且上訴人上揭陳述，與其所同意之上揭廣告及
    后述同宣傳演講告內容明白表示產品名稱為「傑夫美語通」
    乙詞，顯然矛盾，復未能證明有該協議，其主張自無足採信
    。至證人黃莉屏於原審雖出庭證稱上訴人無事先給予其系爭
    廣告腳本，或其對系爭節目暨名稱之變更皆不知道云云，惟
    上訴人業已為上揭自認，是其證詞委無可取，且證人黃莉屏
    為上訴人之經紀負責人，亦為簽訂系爭合約之當事人，其對
    於系爭合約所涉事項有重大利害關係，其證言有偏頗上訴人
    ，其證言不可採。
八、上訴人是否口頭同意被上訴人使用「傑夫美語通」作為系爭
    節目暨產品名稱內容？
    上訴人主張被上訴人以「English for USA Today傑夫美語
    通」為系爭節目暨產品名稱，不論於節目播出前後，甚或是
    拍攝系爭產品廣告過程中，均未曾取得伊書面或口頭同意云
    云，並以證人黃莉屏，及新世紀公司九十三年三月二十六日
    新字第九三○三二六號函為證。被上訴人抗辯縱認兩造就系
    爭節目暨產品名稱約定為「空中美語USATODAY 」，然事後
    亦經上訴人口頭同意變更名稱為「English forUSA Today傑
    夫美語通」等語，並以上訴人不爭執之被上訴人所拍攝之廣
    告及演講內容譯文為證。查，如上所述，上揭產品名稱即「
    English for USA TODAY 傑夫美語通」係兩造所約定，惟兩
    造對於上揭約定，未以書面為之，亦不爭執，故被上訴人抗
    辯系爭「English for USA TODAY 傑夫美語通」名稱為兩造
    口頭約定，堪足採信。又證人黃莉屏雖證稱被上訴人於系爭
    合約履行期間（代言及非代言期間）有違約金情事云云，惟
    因被上訴人抗辯其使用系爭名稱係經上訴人同意，而將「空
    中美語USA TODAY」 改為被上訴人使用之系爭名稱，為可採
    信，如上所述，從而其證述亦無可採。至上揭函係上訴人片
    面指稱被上訴人違約，要求移除「English for USA TODAY
    傑夫美語通」中「傑夫美語通」之字樣，而上揭名稱係經上
    訴人同意，則該函亦無論斷之必要。
九、上訴人主張系爭節目暨產品名稱定為「傑夫美語通English
    for USA TODAY」 ，應依系爭合約第十六條之約定，須經上
    訴人之書面同意？
    上訴人主張系爭節目暨產品名稱為系爭合約之重要事項，依
    舉輕明重之法理，包含伊代言之內容用語等，均須依系爭合
    約第十六條約定而伊書面同意。被上訴人以伊藝名傑夫作為
    系爭節目暨產品名稱，顯已變更系爭合約第一條關於節目及
    產品名稱之約定，自須伊書面同意始得為之云云。被上訴人
    抗辯兩造於簽約當時僅確認系爭節目暨產品名稱欲延續原名
    稱「USA TODAY」 ，其中文名稱係於簽約後經兩造同意，始
    另行特定為「傑夫美語通」，應認此僅為中文名稱之加註，
    不屬系爭合約事項之修改或變更，無須上訴人之書面同意，
    與系爭合約第十六條約定情形不同等語。查：
  (一)按「本合約規定事項，雙方均應確實遵守，非經書面同意，
    不得為任何修改或變更。」系爭合約第十六條固明文約定。
    惟「契約當事人約定其契約須用一定方式者，在該方式未完
    成前，推定其契約不成立。」民法第一百六十六條亦有明文
    ，而所謂推定，並無擬制效力，自得由法律上利害關係人提
    出反證以推翻之。上揭約定既明文規定系爭合約約定事項，
    非經書面同意，不得為任何修改或變更，則有修改或變更應
    踐行書面同意，惟依上揭民法第一百六十六條規定，如未依
    上揭書面方式所為之修改或變更，僅係推定不成立，當事人
    尚得以反證推翻之，證明所為修改或變更業經當事人合意成
    立。
  (二)如上所述，上訴人自認其同意被上訴人於上揭廣告及演講內
    容，使用系爭產品名稱為「English for USA TODAY傑夫美
    語通」或「傑夫美語通」，且自己於上揭廣告影片及演講時
    ，親自表達，亦有上訴人不爭執之上揭廣告影片及演講之譯
    文在卷可稽，足以證明兩造就該系爭產品名稱業已合意為「
    English for USA TODAY傑夫美語通」或「傑夫美語通」，
    從而依上揭證明足以證明兩造就此部分業已合意成立，依上
    揭民法規定及系爭合約之約定，自足推翻因未依上揭約定，
    以書面方式修改或變更而未成立之推定。是被上訴人抗辯兩
    造間業已合意以「English for USA TODAY傑夫美語通」或
    「傑夫美語通」為產品名稱，就此部分之契約變更業已成立
    ，自屬有據。
十、被上訴人於系爭DVD/CD-ROM產品上，可否使用上訴人之肖像
    權？
    上訴人主張被上訴人雖有權使用伊劇照、宣傳照，然劇照及
    宣傳照均係使用伊肖像權，其使用方法仍不能侵害伊肖像權
    。伊僅同意被上訴人於系爭合約第十一條約定之範圍內使用
    之，被上訴人將伊劇照、宣傳照使用於系爭DVD/CD-ROM產品
    上，明顯逾越系爭合約第十一條第二項約定之使用範圍，已
    侵害伊肖像權。縱被上訴人得主張享有伊劇照、宣傳照之著
    作權，不表示被上訴人之行為即屬著作權之合法正當行使，
    而可排除肖像權云云。被上訴人抗辯依系爭合約第十一條第
    一項之約定，系爭產品所使用之劇照、宣傳照均為伊所拍攝
    ，係作為系爭產品宣傳廣告之用，著作權自屬伊所有，故伊
    於上訴人代言期間依約將上開劇照、宣傳照使用於產品包裝
    ，為伊合法行使著作權之權利等語。查：
  (一)按「本節目著作權全部歸甲方（即被上訴人）所有，……。
    惟Jeff's Tip單元中所使用之『英文文字內容』著作權仍為
    乙方（即上訴人）所有，甲方除依本合約使用外，不得移作
    他用或轉授權第三人使用或用於平面出版品中，但製作完成
    之Jeff's Tip節目著作財產權歸甲方所有，乙方同意自合約
    簽訂日起五年內不於其他英文教學錄影帶使用Jeff's Tip單
    元中的英文字內容。」系爭合約第九條亦有約定。又「著作
    人除本法另有規定外，專有重製其著作之權利。」著作權法
    第二十二條定有明文。又所謂「重製」指以印刷、複印、錄
    音、錄影、攝影、筆錄或其他方法直接、間接、永久或暫時
    之重複製作。於劇本、音樂著作或其他類似著作演出或播送
    時予以錄音或錄影；或依建築設計圖或建築模型建造建築物
    者，亦屬之。」；所謂「改作」指以翻譯、編曲、改寫、拍
    攝影片或其他方法就原著作另為創作。所謂「發行」指權利
    人「散布」能滿足公眾合理需要之重製物；所謂「散布」：
    指不問有償或無償，將著作之原件或重製物提供公眾交易或
    流通；著作權法第三條第五、十一、十二及十四款定有明文
    。是依上揭約定系爭產品的著作權全部歸被上訴人所有，被
    上訴人擁有重製、改作及發行（含散布）重製物提供公眾交
    易或流通之權利，堪可認定。
  (二)又肖像權係個人對其肖像是否公開之自主權利，而上訴人又
    與被上訴人簽訂系爭合約，主持被上訴人拍攝之系爭產品，
    作為銷售之用，顯然業已同意公開被上訴人所拍攝其肖像，
    且其肖像為被上訴人上揭著作權之內容之一，則被上訴人行
    使上揭著作權，自必使用上訴人之肖像，是被上訴人行使上
    揭著作權（含重製、改作及發行）內容包括之上訴人所同意
    使用之其肖像，為行使其著作權之當然結果。
  (三)如上所述，被上訴人之擁有系爭產品之著作權全部，上訴人
    僅於上揭合約第九條第二項約定，保留系爭產品中「Jeff's
    Tip」單元中所使用之「英文文字內容」著作權為其所有，
    被上訴人除依本合約使用外，不得移作他用或轉授權第三人
    使用或用於平面出版品中，但製作完成之Jeff's Tip節目著
    作財產權歸被上訴人所有，「上訴人」同意自合約簽訂日起
    五年內「不」於其他英文教學錄影帶使用Jeff's Tip單元中
    的英文文字內容，此觀諸上揭約定即明，是兩造就有關著作
    權之行使及限制，於上揭第九條有明確之約定，即被上訴人
    之著作權，除上訴人保留「Jeff's Tip」單元之文字內容著
    作權外，均為被上訴人所有，而就上訴人保留之部分，上訴
    人亦明確承諾於五年內「不」於其他英文教學錄影帶使用。
    此外，就著作權之行使及限制，兩造均未於該條另為約定，
    則其他著作權之行使，自應依著作權法相關規定。
  (四)按侵害姓名或肖像等人格權，應係指姓名或肖像有被他人未
    經同意而使用，不當使用，而生貶損其人格之情形。上訴人
    之肖像既經上訴人同意為被上訴人著作物之一部分，且於被
    上訴人正當行使著作權之當然結果，而被上訴人自得將著作
    物內之上訴人肖像用於依上揭合約所重製、改作及發行之著
    作物即系爭產品上。依上揭合約，上訴人擔任被上訴人所製
    作之系爭產品之主持人，用以銷售之營業行為，則被上訴人
    所為合於系爭合約之銷售著作物行為，自屬符合系爭契約之
    本旨，而被上訴人僅將上訴人之肖像用於表徵上訴人為系爭
    產品之主持人，合於事實，自難謂有逾越著作權範圍行為，
    此為上訴人復未能證明被上訴人有以悖於善良風俗或公共秩
    序之情事，使用上揭著作物內上訴人之肖像，而貶損上訴人
    人格，自難認有侵害上訴人之肖像情事。
  (五)又系爭合約第十一條約定：「乙方（即上訴人）同意甲方 (
    即被上訴人)在代言期間內於電視或報章雜誌等廣告中使用
    乙方之肖像、姓名及傑夫推薦本產品等字樣。」、「非代言
    期間，甲方 (即被上訴人)可在產品包裝上使用傑夫之劇照
    、宣傳照並標明傑夫親自教授美語等相關字樣」，而著作權
    之範圍，依著作權法第三條第五、十一及十二款之規定，包
    括以印刷、複印、錄音、錄影、攝影、筆錄或其他方法直接
    、間接、永久或暫時之重複製作；及於劇本、音樂著作或其
    他類似著作演出或播送時予以錄音或錄影；或依建築設計圖
    或建築模型建造建築物者之重製權，及以翻譯、編曲、改寫
    、拍攝影片或其他方法就原著作另為創作之改作權。上揭拍
    攝之系爭產品內上訴人之肖像既為被上訴人著作權之一部分
    ，被上訴人本即有重製權及改作權，則被上訴人以內有上訴
    人肖像之著作物予以重複製作於電視或報章雜誌廣告中使用
    ，及於產品包裝上使用上訴人之劇照、宣傳照，本屬著作權
    之重製權或改作權之行使，兩造重複於系爭合約書約定，充
    其量僅為確認之約定，不能解為有排除其他著作權之約定，
    此外，上訴人復未能證明兩造就系爭產品之著作權有系爭合
    約第九條第二項限制之約定外，另有限制之約定，則上訴人
    執上揭第十一條約定，主張被上訴人受該條約定之限制，僅
    得於該條約定範圍內系爭行使著作權，即無可取。
  (六)如上所述，被上訴人就含有上訴人肖像之系爭產品著作物有
    重製權、改作權及發行權，其將有上訴人肖像之劇照或宣傳
    照或拍攝內容，予以重製或改作於內容為系爭產品之系爭
    DVD/CD-ROM產品之封面上，屬以印刷、複印或其他方法直接
    永久之重複製作；甚或有以拍攝影片或其他方法就原著作另
    為創作之改作，均屬合於著作權行使之範圍，則上訴人主張
    被上訴人上揭將其肖像用於系爭DVD/CD-ROM產品之封面上，
    係違反上揭合約行為，容有誤會。被上訴人抗辯其於系爭產
    品之DVD/CD-ROM封面上使用上訴人肖像，係依著作權法行使
    經上訴人同意使用其肖像之有著作權，為可採信。
十一、系爭合約第十一條所謂「產品包裝」真意為何？被上訴人是
    否不論於代言期間或非代言期間，均不得使用上訴人之劇照
    、宣傳照（即肖像）作為系爭產品封面？
    上訴人主張系爭合約第十一條所稱「產品包裝」，係指如書
    腰、封面套等包裝，其意義與產品本身封面不同。依系爭合
    約之約定伊授權被上訴人得使用伊姓名及肖像，僅限於電視
    或報章等廣告及產品包裝二處，被上訴人不論於代言期間或
    非代言期間，均不得使用伊劇照、宣傳照為系爭產品封面。
    被上訴人將伊姓名及肖像分別使用於系爭產品包裝及產品本
    身（DVD及CD光碟片之印刷面），其逾越系爭合約約定使用
    範圍，侵害伊姓名權及肖像權云云。被上訴人抗辯系爭合約
    第十一條所稱「產品包裝」係指產品內包裝之光碟標籤及外
    包裝之外盒、圖片字樣等之統稱。依系爭合約第十一條第二
    項之約定，於上訴人非代言期間，伊尚可於系爭產品包裝上
    使用上訴人之劇照、宣傳照，並標明傑夫親自教授美語等相
    關字樣，於上訴人代言期間，依舉輕明重之法理，於上訴人
    代言期間亦有該權利之行使，故不論於上訴人代言或非代言
    期間，伊以上訴人之宣傳照為系爭產品之封面，為依約行使
    權利，並無侵害上訴人肖像權之情事發生等語。查：
  (一)如上所述，被上訴人本於系爭產品之著作權予以重製或改作
    於系爭DVD/CD-ROM產品之封面上，並予以發行，合屬其著作
    權之行使，難謂有違反系爭合約之約定。
  (二)依上訴人所提出廣告品影本所載表面，有「English for
    USA TODAY傑夫美語通」及上訴人肖像之系爭產品外觀，除
    內容為教材規格乙紙，所載之系爭產品有長方形物，及排列
    之光碟片圖像外，均僅有長方形物，上揭長方形物係光碟片
    之外包裝或書籍，有上訴人所提之上揭廣告品影本在卷可稽
    （原審卷第三五至三八頁），而被上訴人使用上訴人肖像於
    放置光碟片之包裝及書籍表面不爭執。本件上訴人就肖像權
    部分之請求，僅請求被上訴人不得將其肖像用於其生產製造
    或代理銷售之視聽產品DVD/CD-ROM封面上，核先敘明。
  (三)又所謂封面係指書籍雜誌等的表頁，復按所謂包裝其意為包
    紮裝飾，是上揭約定之包裝應係指打包所使用之材料而言。
    姑不論被上訴人對含上訴人肖像之宣傳照、劇照有著作權，
    其得以印刷、複印或其他方法直接、間接、永久或暫時之重
    複製作（重製權），並得以改作，如上所述。即依上揭第十
    一條之約定，被上訴人得於上訴人非代言期間，在產品包裝
    上使用上訴人之上揭照片、並標明上訴人親自教授美語等語
    ，而上訴人所提出之所謂「封面」係系爭產品DVD/CD-ROM盒
    裝包裝之表面，觀諸上揭廣告品影本內容載有「DVD‧Video
    」等字，與呈盒裝形狀即明，非如印製於DVD/CD-ROM本身，
    呈圓形，及上訴人主張：「迄今仍以原告姓名、『肖像』當
    作前揭產品之名稱及『封面』（原證六）銷售前開商品」並
    所提出之所謂「封面」影本（原審卷第五、四六頁），該所
    謂「封面」與上揭盒裝表面內容相同（原審卷第四六、三五
    至三八頁），是上訴人所稱之視聽產品DVD/CD-ROM封面，應
    屬該產品之盒裝表面，盒裝係包裝所使用之材料，該盒裝之
    表面自屬包裝之一部分，且上揭第十一條約定被上訴人可於
    包裝上使用被上訴人之肖像等，則被上訴人將有上訴人之肖
    像之著作物用於包裝表面，自合於上揭約定，自難認被上訴
    人有何違約使用上訴人肖像情事。再者，被上訴人將上訴人
    之肖像用於系爭產品DVD/CD-ROM光碟片層表面，用以表徵產
    品之用，其作用亦與書籍封面效果相同，而上訴人同意被上
    訴人使用「English for USA TODAY傑夫美語通」名稱，及
    被上訴人有含上訴人同意拍攝其肖像之照片著作權，如上所
    述。於系爭產品本身之封面為產品之外表，固不屬打包裝飾
    之材料，惟印有宣傳內容或上訴人肖像之包裝，其目的在於
    表徵所包裝產品之內容，實係產品封面之延伸，而依上訴人
    主張依上揭第十一條約定，被上訴人得於非代言期間，在產
    品包裝上使用上訴人之肖像，則為產品封面延伸之包裝既可
    以使用上訴人之肖像，則產品本身用以表徵之封面，殊無不
    可使用之理，從而被上訴人抗辯依舉輕明重之理，及被上訴
    人著作權之重製權等行使，其將上訴人之肖像重製及改作於
    包裝或同為表徵產品之產品本身封面，均屬被上訴人合法之
    行為，上訴人主張被上訴人將其肖像用於系爭產品之封面係
    違約行為云云，要無可採。
十二、上訴人依法得請求損害賠償之金額為若干？
    上訴人主張被上訴人未得伊同意，擅自使用伊姓名及肖像作
    為系爭節目暨產品之名稱，將之印製於系爭產品上，確有侵
    害伊人格權之事實。又伊因被上訴人之行為，除造成所著書
    籍銷售大受影響外，更導致訴外人城邦文化事業股份有限公
    司拒絕再為伊出版發行書籍，致伊喪失原得再出版三本書籍
    之出版權利，自受有損害伊自得依民法第一百八十四條第一
    項前段、第一百九十五條第一項、第一百八十五條第一項前
    段、公司法第二十三條第二項等規定，請求被上訴人連帶賠
    償伊財產上損害一百萬元及非財產上損害六十萬元云云。被
    上訴人抗辯伊主觀上無故意過失，客觀上亦無貶低上訴人人
    格權之情事，更無造成上訴人任何損害，上訴人所為本件侵
    權行為損害賠償之請求，應無理由等語。如上所述，被上訴
    人使用「English for USA TODAY 傑夫美語通」為系爭產品
    名稱，既為上訴人所同意，且使用上訴人肖像於產品封面，
    亦為其著作權之行使，與系爭合約第十一條之約定，亦無違
    背，自難認被上訴人有何債務不履行之行為。又按「侵權行
    為，須以故意或過失不法侵害他人之權利為要件。」（最高
    法院十七年度上字第三五號判例要旨參照），被上訴人系爭
    使用名稱及肖像行為，即與系爭合約無違背，亦為著作權之
    行使，此外，上訴人復未能舉證被上訴人有何不法侵害其權
    利之情事，自難謂有侵權行為損害賠償規定之適用，是上訴
    人主張被上訴人應連帶負侵權行為損害賠償責任，殊屬無據
    。從而上訴人請求被上訴人損害賠償金額，因上訴人請求無
    理由，即無須論斷。
十三、綜上所述，上訴人主張被上訴人未經同意使用「English
    for USA TODAY 傑夫美語通」，及違反系爭合約之約定將其
    肖像用於系爭產品封面，為不足採，被上訴人抗辯尚屬可信
    。是則上訴人執此主張被上訴人應負債務不履行及侵權行為
    損害賠償責任云云，自屬無據。從而，上訴人主張本於系爭
    合約之法律關係及侵權行為損害賠償之規定，請求被上訴人
    應連帶給付一百六十萬元，及自起訴狀繕本送達翌日起至清
    償日止，按週年利率百分之五計算之利息；並不得使用上訴
    人之姓名（藝名）、肖像及「傑夫美語通」字樣於其生產製
    造或代理銷售之視聽產品DVD/CD-ROM封面上，為無理由，不
    應准許。其假執行之聲請亦失所附麗，應併予駁回。原審就
    此為上訴人敗訴之判決，及駁回其假執行之聲請，並無不合
    。上訴意旨指摘原判決此部分不當，求予廢棄改判，為無理
    由，應予駁回。
十四、本件事證已臻明確，兩造其餘攻擊防禦方法及舉證，經本院
    逐一審酌結果，均與本判決結果不生影響，無贅述必要，併
    予敘明。
十五、據上論結，本件上訴為無理由，依民事訴訟法第四百四十九
    條第一項、第七十八條，判決如主文。
中    華    民    國    97    年    6     月    24    日
                  民事第十庭
                        審判長法  官  黃豐澤
                              法  官  林麗玲
                              法  官  吳光釗
正本係照原本作成。
如不服本判決，應於收受送達後20日內向本院提出上訴書狀，其
未表明上訴理由者，應於提出上訴後20日內向本院補提理由書狀
（均須按他造當事人之人數附繕本）上訴時應提出委任律師或具
有律師資格之人之委任狀；委任有律師資格者，另應附具律師資
格證書及釋明委任人與受任人有民事訴訟法第466條之1第1項但
書或第2項（詳附註）所定關係之釋明文書影本。
中    華    民    國    97    年    6     月    25    日
                              書記官  秦慧榮
附註：
民事訴訟法第466條之1（第1項、第2項）：
對於第二審判決上訴，上訴人應委任律師為訴訟代理人。但上訴
人或其他法定代理人具有律師資格者，不在此限。
上訴人之配偶、三親等內之血親、二親等內之姻親，或上訴人為
法人、中央或地方機關時，其所屬專任人員具有律師資格並經法
院認為適當者，亦得為第三審訴訟代理人。


司法院資訊處製作；財團法人民間司法改革基金會備份。
